【裁判字號】    98,易,470
【裁判日期】    980708
【裁判案由】    詐欺
【裁判全文】
臺灣臺中地方法院刑事判決     98年度易字第470號
公  訴  人  臺灣臺中地方法院檢察署檢察官
被      告  乙○○
選任辯護人  蔣志明 律師
            吳光陸 律師
上列被告因詐欺案件，經檢察官提起公訴（96年度偵字第24060
號），本院判決如下：
    主    文
乙○○意圖為自己不法之所有，以詐術使人將本人之物交付，未
遂，處有期徒刑壹年，減為有期徒刑陸月，如易科罰金，以新臺
幣壹仟元折算壹日。
    犯罪事實
一、乙○○係址設臺中市○○路○段101號17樓之1「哲明法律事
    務所」之執業律師，與丁○○建築師同係臺中西屯扶輪社社
    友。緣丁○○建築師於民國95年2月間，因有意投標臺灣高
    雄地方法院辦理之「臺灣鳳山地方法院辦公廳舍興建工程委
    託規劃設計與監造技術服務」採購案（以下簡稱「鳳山地院
    興建工程採購案」），該採購案係於95年1月19日公告，於
    同年3月27日決標。丁○○為符合評選條件，參與投標時需
    提出服務計劃書即履約進行工程概念設計、基本設計及細部
    規劃設計等參與評選，其中人力配置需有法律顧問，為符合
    投標相關資格要求，遂邀請扶輪社友乙○○律師於其得標後
    擔任該「鳳山地院興建工程採購案」法律顧問，雙方先於95
    年3月14日，一同至本院公證處就「鳳山地院興建工程採購
    案」法律顧問項目，辦理簽立投標合作協議書認證，約定丁○○於日後標得上開工程後，即應由「哲明法律事務所」就
    法律顧問項目，擔任複委託協力廠商，負責相關工程法律服
    務項目之提供，斯時，雙方就法律顧問報酬尚未為任何約定
    。於認證後投標前之同年月某日，乙○○因認丁○○對法院
    所需之設計需求可能有詳加了解之需求，即主動邀請其以前
    同任職於行政院大陸委員會之同事，現任職本院法官之友人
    劉正中至上開「哲明法律事務所」，並引見劉正中予丁○○
    及丁○○建築事務所團隊成員謝佩璇、蕭智夫等人認識，丁○○等人即以法院設計有無須特別注意地方相詢，劉正中基
    於熱心遂予說明法院對辦公廳舍可能之需求，俟後乙○○復
    向丁○○表示可另代為安排參觀法院，且與其任職於臺灣高
    等法院臺中分院之友人林宇光取得聯繫後，隨即透過林宇光
    之安排，帶同丁○○建築事務所職員謝佩璇、蕭智夫2人至
    臺灣高等法院臺中分院參觀。於95年3月27日，上開「鳳山
    地院興建工程採購案」，由丁○○建築師事務所得標，此後
    丁○○因遲未與乙○○展開法律顧問報酬之議價程序，乙○○遂於95年5月17日，依上網查詢上開採購案招標公告，總
    價約7億多元，自行按照招標金額10%計算律師顧問報酬，主
    動與丁○○連絡商討相關報酬一事，並傳真計收取報酬752
    萬2,700元之報價單予丁○○，惟丁○○認為報價太高，於
    同年月26日週五上午11時，傳真報價單予乙○○，明確告知
    此採購案法律顧問委任事項範圍僅為：「法律顧問一人，大
    學以上學歷，具備律師執業資格。提供政府採購、契約內容
    、工程法律等相關問題之諮詢，並須配合參加與採購、招標
    、簽約及業主指定為本工程所必須之相關會議」等語，並約
    定於下週一或週二即95年5月29日、或同年月30日會就法律
    顧問費用前來與乙○○進行研討。
二、自此，乙○○認丁○○欲支付之法律顧問報酬太少，為圖獲
    取不當額外報酬，在明知前揭劉正中法官及林宇光主任，僅
    係基於朋友關係，單純、熱心地為前揭意見提供及介紹參觀
    法院，並不需任何酬謝之情況下，思以利用該機會突顯自己
    有要求給付高額報酬之價值，而於95年5月29日或同年月30
    日某日即丁○○就法律顧問報酬一事，至「哲明法律事務所
    」與乙○○進行第一次討論時，乙○○竟基於意圖為自己不
    法所有之犯意，向丁○○訛稱：必須酬謝上開2位友人分別
    提供法院使用者之建議、導覽法院廳舍之費用，每人新臺幣
    （下同）50萬元，計100萬元，以償還人情等語，藉以獲取
    額外之法律顧問報酬，惟因丁○○建築師為參與「鳳山地院
    興建工程採購案」投標一事積極籌備，早已事先責成團隊成
    員謝佩璇、蕭智夫等人搜集法院相關設備等相關資訊，主觀
    上認為劉正中法官及林宇光主任所為前揭意見提供及介紹參
    觀法院之行為助益不大，且本以為係乙○○基於扶輪社友間
    熱心協助，原無報酬問題，因認並沒有高達100萬元報酬之
    價值，即使要酬謝友人，頂多依律師談話費計價或致贈禮物
    答謝即可，遂對乙○○律師前揭開價持質疑態度，而未應允
    ，並轉向其他律師詢價。之後雙方就法律顧問報酬一事仍有
    協談，乙○○商談時，均承同一意圖為自己不法所有之犯意
    ，接續向丁○○訛稱：必須酬謝上開2位友人各1次見面談話
    費新臺幣50萬元，計100萬元等語，經丁○○要求降價，乙○○陸續調降為每位友人各25萬元，丁○○本想連同所謂酬
    謝友人費用及法律顧問費報酬總計以200萬元與乙○○簽立
    委任契約，惟經丁○○上開「鳳山地院興建工程採購案」協
    同計劃主持人甲○○反對，認無如此高額報酬之價值，遂於
    同年6月21日，丁○○協同甲○○及另名友人陳俊宏建築師
    一同再至上開「哲明法律事務所」與乙○○再就法律顧問報
    酬一事進行議價，席間，乙○○仍承同一意圖為自己不法所
    有之犯意，接續向丁○○訛稱：應給付友人費用等語，丁○○仍無法接受，甲○○見談判破裂先行離開，丁○○基於社
    友間情誼，不想場面過於難看，仍續留現場與乙○○商討，
    惟仍無定論。丁○○在彼此交涉過程中，對乙○○已產生不
    信任感，本決定另外委任律師，在甲○○建議下，已私下對
    台中巿建築師公會法律顧問鍾登科律師詢價，亦經鍾登科律
    師報價在案，乙○○因遲未接獲丁○○回覆，於95年7月21
    日發催告函予丁○○應清償法律顧問費用，函文中仍再次提
    及：因提供法院使用者之建議，丁○○應支付法律顧問費用
    等語，丁○○接獲催告後，經向高雄地院就上開採購案所委
    任之專案管理技術服務（簡稱PCM）即中興工程顧問公司推
    派之專案管理人己○○洽詢合理之法律顧問費用報酬及參核
    鍾登科律師之報價，在兼顧「鳳山地院興建工程採購案」能
    順利進行及扶輪社社友間情誼下，丁○○遂告知乙○○，希
    望能接受合理之法律顧問費用為100萬元，否則將另行委行
    其他律師，終獲乙○○應允，雙方遂於同年8月13日於「哲
    明法律事務所」簽訂法律顧問委任契約，內容明確約定丁○○建築事務所委託乙○○律師處理事務之範圍、報酬及支付
    報酬之時間等，乙○○於簽約完，再承同一不法所有意圖，
    再對丁○○訛稱：應該還是要酬謝友人等語，惟丁○○仍未
    予理會始未得逞。
三、嗣於96年5月8日，臺灣高雄地方法院檢察署因另案偵辦蔡添
    貴即上開「鳳山地院興建工程採購案」評選委員等人涉嫌違
    反貪污治罪條例案件，率同該署檢察事務官持臺灣高雄地方
    法院所核發之搜索票，在中興工程顧問公司、丁○○建築事
    務所、甲○○建築師事務所等數地點執行搜索後，於丁○○
    建築事務所查扣之丁○○電腦中，另行發現內有丁○○與本
    案相關電子郵件，而另案循線偵查後，始查悉上情。
四、案經臺灣高雄地方法院檢察署自動檢舉並呈請臺灣高等法院
    檢察署核轉臺灣臺中地方法院檢察署檢察官偵查起訴。
    理    由
壹、證據能力部分：
一、被告於偵查及本院準備程序、審理中之供述，被告均不否認
    係出於任意性，且就證據能力不爭執，得為證據。
二、按被告以外之人於審判外之陳述，雖不符前4條之規定，而
    經當事人於審判程序同意作為證據，法院審酌該言詞陳述或
    書面陳述作成時之情況，認為適當者，亦得為證據；又當事
    人、代理人或辯護人於法院調查證據時，知有第159條第1項
    不得為證據之情形，而未於言詞辯論終結前聲明異議者，視
    為有前項之同意，刑事訴訟法第159條之5定有明文。經查，
    檢察官、被告及其之選任辯護人，就本判決所引用下列證人
    丁○○、劉正中、林宇光、甲○○、丙○○、謝佩璇、蕭智
    夫於偵查中所述屬於審判外陳述之證據、及臺灣高雄地方法
    院回覆函文及函文所附工作執行計劃書、文件審查紀錄表、
    中興工程相關函文等文書，於審判程序同意作為證據，或知
    有前述不得為證據情形，而未聲明異議（參見本院卷第291
    頁至296頁筆錄），且經本院審酌，證人筆錄之作成均無不
    當取供情事，相關文書亦無作假可能，認以之作為本案證據
    皆屬適當，是依上開規定，均得作為本案證據。
三、另按被告以外之人於偵查中向檢察官所為陳述，除顯有不可
    信之情況者外，得為證據，刑事訴訟法第159條之1第2項定
    有明文。偵查中對被告以外之人（包括證人、鑑定人、告訴
    人、被害人及共同被告等）所為之偵查筆錄，或被告以外之
    人向檢察官所提之書面陳述，性質上均屬傳聞證據。惟現階
    段刑事訴訟法規定檢察官代表國家偵查犯罪、實施公訴，依
    法其有訊問被告、證人及鑑定人之權，證人、鑑定人且須具
    結，而實務運作時，檢察官偵查中向被告以外之人所取得之
    陳述，原則上均能遵守法律規定，不致違法取供，其可信度
    極高，從而，被告以外之人前於偵查中已具結而為證述，除
    反對該項供述得具有證據能力之一方，已釋明「顯有不可信
    之情況」之理由外，不宜以該證人未能於偵查中接受他造之
    反對詰問為由，即遽指該證人於偵查中之陳述不具證據能力
    。而其中所稱「顯有不可信」，係指陳述是否出於供述者之
    真意、有無違法取供情事之信用性而言，故應就偵查或調查
    筆錄製作之原因、過程及其功能等加以觀察其信用性，據以
    判斷有無顯不可信之情形（最高法院94年度臺上字第629號
    判決意旨參照）。經查，本案證人鍾登科偵查中證述筆錄，
    選任辯護人認無證據能力，惟該等證人下列經本院所引用於
    檢察官偵訊中所為之陳述，本院審酌其等證人於檢察官偵訊
    時係先經檢察官依法詢問與被告間有無特定親戚或其他法律
    上關係，得拒絕證言之事由或應否具結有疑義，經檢察官於
    訊問後具結，且檢察官均有告知具結之義務及偽證之處罰，
    並命證人朗讀結文後具結，衡情證人自必小心謹慎以免觸犯
    偽證罪，且證人等人於本院審理時不僅未提出、主張任何可
    供證明其等於檢察官偵訊時所為之陳述，究有如何之「顯有
    不可信之情況」以供本院得以即時調查等情，且證人所證內
    容，係就其親身經歷之過程為陳述，足認下列經本院所引用
    證人鍾登科於偵查中所言內容並無「顯有不可信之情況」存
    在，從而證人該等偵訊中經具結就其親身經歷之過程所為之
    證詞，自得為證據，而有證據能力。
四、按文書證據，如以其「物之性質」作為證據資料者，與一般
    「物證」無異，固得直接以文書證據本身之解讀，推論待證
    事實，如簽名或其它字跡是例，然如係以文書內容所「陳述
    之事實」作為證據資料者，則與一般「供述證據」無殊，須
    依傳聞排除法則審究其證據能力之有無，況現行刑事訴訟法
    為落實直接言詞審理主義，第159條明定「審判外之書面陳
    述，除法律有規定者外，不得作為證據」，除符合傳聞例外
    容許規定者外，尤不得以此書面之供述證據作為推論待證事
    實之依據（最高法院97年度臺上字第6294號判決意旨參照）
    。經查，檢察官所提出證人丁○○分別於95年7月16日寄發
    予鍾登科律師詳述有關與被告接觸過程始末及於95年8月6日
    寄發予鍾登科律師，標題為「高雄鳳山法院標案法律服務委
    任契約書」之電子郵件及鍾登科律師回復之信件，該等文書
    雖係因臺灣高雄地方法院檢察署偵查蔡添貴等人違反貪污治
    罪條例等案件，經警持搜索票在另案被告丁○○於臺中市○○區○○路3段167之7號8樓之事務所時，於其電腦電子郵件
    內容查扣而得，雖屬另案扣押之合法取得，惟檢察官係以此
    等文書內容所「陳述之事實」作為證據資料，而選任辯護人
    亦否認其證據能力，本院認該等文書並不得作為推論待證事
    實之直接證據，惟仍得直接以此等文書證據本身之解讀，推
    論待證事實，自不待言。起訴書認此係針對「鳳山地院興建
    工程採購案」有關之業務上登載文書，亦有所誤會。
貳、有關認定犯罪事實之證據部分：
一、訊據被告固坦承有於上揭時、地邀約其任職本院之友人劉正
    中法官至其事務所與丁○○碰面，並提供法院設施意見，繼
    之又透過友人即任職臺中高分院人事室主任林宇光居中安排
    ，帶領丁○○事務所助理謝佩璇、蕭智夫前往臺中高分院參
    觀等情，惟矢口否認有藉此向丁○○索討應給付該等友人各
    100萬元、再依序遞減為50萬元、25萬元等之報酬，辯稱：
    伊自始至終僅就「鳳山地院興建工程採購案」法律顧問應有
    之合理報酬一事與丁○○商討，從未提及需有額外酬謝友人
    之費用云云。惟查：
（一）本院認定被告有施用詐術行為之理由：
１、被告乙○○係址設臺中市○○路○段101號17樓之1「哲明法
    律事務所」之執業律師，與丁○○建築師同係臺中西屯扶輪
    社友，於95年2月間，因丁○○有意投標「鳳山地院興建工
    程採購案」，該採購案係於95年1月19日公告，於同年3月27
    日決標。丁○○為符合評選條件，參與投標時需提出履約進
    行工程概念設計、基本設計及細部規劃設計參與評選，其中
    人力配置需有法律顧問，為符合投標相關資格要求，丁○○
    遂主動邀請扶輪社社友乙○○律師於其得標後擔任該「鳳山
    地院興建工程採購案」之法律顧問，雙方先於95年3月14日
    ，一同至本院公證處就「鳳山地院興建工程採購案」法律顧
    問項目，辦理簽立投標合作協議書認證，約定丁○○於日後
    標得上開工程採購案後，即應由「哲明法律事務所」就法律
    顧問項目，擔任複委託協力廠商，負責相關工程法律服務項
    目之提供，雙方就法律顧問報酬未為任何約定等情，為被告
    所自承（參見高雄地檢他字第3934卷第55頁至57頁筆錄）、
    核與證人丁○○建築師證述情節相符（參見同他字卷第8頁
    反面至第9頁筆錄、本院卷第258頁正、反面筆錄），並有臺
    灣高雄地方法院「鳳山地院興建工程採購案」決標公告1份
    （附於同他字卷第87頁、88頁）、及經調借本院95年度中院
    認字第313號投標合作協議書認證卷宗查核無訛，有影卷1宗
    在卷可參（另認證書影本亦附於臺中地檢96年度偵字第2406
    0 號卷第119頁）。可徵，於95年3月14日被告與丁○○建築
    師就上揭投標合作協議書至本院公證處為認證，即確認約定
    雙方日後於丁○○建築師事務所標得上開「鳳山地院興建工
    程採購案」後，即應由「哲明法律事務所」就法律顧問項目
    ，擔任複委託協力廠商一情，應甚明確，此時，雙方就法律
    顧問報酬未為任何約定，亦經證人丁○○證述在卷（參見本
    院卷第260頁筆錄）。此經過之事實，應可認定。
２、被告乙○○於95年3月14日與丁○○建築師為上開投標合作
    協議書認證後，迄同年月27日上開「鳳山地院興建工程採購
    案」決標前之籌劃投標準備期間之某日，被告即主動詢問丁○○對於法院設計是否熟悉，並表明可以引見法官予其認識
    且提供意見，隨即邀約其任職臺中地方法院法官之友人劉正
    中於下班時間至其事務所與丁○○碰面，由丁○○詢問法院
    設計有無須特別注意之地方，面談時間約1個小時；繼之，
    被告又透過任職臺中高分院人事室主任林宇光之友人居中安
    排，而直接帶領丁○○事務所助理謝佩璇、蕭智夫前往臺中
    高分院參觀等情，為被告所自承，並經證人丁○○、劉正中
    、林宇光、謝佩璇、蕭智夫證述在卷（參見同偵卷第38頁、
    高雄地檢同他字卷第61頁至62頁、同偵字卷第169頁至171頁
    、同他字卷第64頁至65頁、同偵字卷第152頁至154頁、第58
    頁至59頁、第154頁至156頁、第60頁、第156頁筆錄），可
    徵，被告確實有在丁○○建築師上開「鳳山地院興建工程採
    購案」決標前之籌劃投標準備期間，透過友人提供法院使用
    者之建議、導覽法院廳舍等，亦甚明確。
３、惟於95年3月27日，上開「鳳山地院興建工程採購案」，由
    丁○○建築師事務所得標後，因丁○○遲未與被告乙○○律
    師展開法律顧問報酬之議價程序，被告遂於95年5月17日，
    自擬受任處理事務內容，再依上網查詢上開採購案招標公告
    ，總價約7億多元，自行按照招標金額10%收取律師顧問報酬
    ，遂主動與丁○○連絡商討相關報酬一事，並傳真計收取報
    酬752萬2,700元之報價單1份予丁○○，惟丁○○認為報價
    太高，於同年月26日週五上午11時傳真報價單予被告，明確
    告知此採購案法律顧問委任事項範圍僅為：「法律顧問一人
    ，大學以上學歷，具備律師執業資格。提供政府採購、契約
    內容、工程法律等相關問題之諮詢，並須配合參加與採購、
    招標、簽約及業主指定為本工程所必須之相關會議」等語，
    並約定於下週一或週二即95年5月29日或同年月30日會就法
    律顧問費用前來與被告進行研討一情，為被告所自承（參見
    同偵字卷第137頁筆錄、本院卷第309頁書狀），核與證人丁○○證述：於95年3月27日該「鳳山地院興建工程採購案」
    得標後1、2個月間某日開始談論報酬，第1次開價是決標價
    格的10%至20%，被告稱因係社友關係，優惠只要10%等語（
    參見本院卷第260頁、同他字卷第9頁筆錄筆錄）相符，並有
    被告提出之於95年5月17日傳真予證人丁○○之報價單1份（
    附於本院卷第314頁、第315頁）、證人丁○○認為報價太高
    ，於同年月26日週五上午11時傳真此採購案法律顧問委任事
    項範圍予被告之傳真資料1份（附於本院卷第316頁、第31 7
    頁）在卷可稽，可徵，自此，被告與證人丁○○間就法律顧
    問報酬有很大的歧見產生。
４、爾後，自95年5月29日或同年月30日某日即丁○○就法律顧
    問費用一事前來「哲明法律事務所」與被告進行第一次議價
    時起及之後之協談、及於同年6月21日，丁○○再協同甲○○及另名友人陳俊宏建築師一同再至上開「哲明法律事務所
    」與被告就法律顧問報酬一事進行議價，及於95年7月21 日
    發催告函予丁○○應清償法律顧問費用，函文中仍再次提及
    ：因提供法院使用者之建議，丁○○應支付法律顧問費用等
    情，迄於同年8月13日雙方於「哲明法律事務所」簽訂上開
    工程採購案法律顧問委任契約時止，被告如何利用每次議價
    機會，接續向丁○○提出：必須酬謝上開透過友人提供法院
    使用者之建議、導覽法院廳舍之費用，每位50萬元，2位計
    100萬元，以償還人情等語，之後如何調降成每位25萬元，
    及丁○○係如何認為不合理，甚為困擾而轉向其他律師詢價
    等情，迭據證人丁○○建築師證述：伊於95年3月14日與被
    告簽投標合作協議書並為認證時，並未就費用計算討論過，
    因為當時是確認雙方的資格跟合作的角色，所以還不會列出
    費用，伊於95年3月27日得標後，花了相當的時間跟業主即
    高雄地方法院締主合約，花了快2、3個禮拜，之後才跟各個
    複委託進行討論，因為扶輪社有聚會，覺得和被告的互動還
    不錯，並沒有馬上就法律顧問報酬一事討論，應該是得標過
    了1、2個月左右，經被告提醒才討論報酬。那時在被告的辦
    公室，被告一開始要求的報酬是依他的經驗，法律顧問的費
    用是設計費的15%，因為社友的關係，被告願意降價到10%，
    他認為有這麼大的工作量，但伊有跟他提到工作量沒有這麼
    大，因為地方法院規定法律顧問在這個案子所做的事情有一
    定的範圍，伊有跟被告做討論，所以雙方就金額、合約、工
    作內容上產生一個比較大的差距，在討論中被告有提到，他
    在司法界服務的友人，之前曾見面，覺得有欠人情的感覺，
    應該要給見面禮、謝禮，伊一直希望被告能夠降低這些費用
    ，印象中降到將近200萬，可是因為這個設計案，有另名合
    作伙伴甲○○建築師，他不太同意這樣的費用，被告說如果
    服務費用降低，法官、友人各酬謝50萬，有提到這樣的數字
    ，雙方一直有差距，談了好多次，那時因為這個事情，伊有
    寫電子郵件給臺中巿建築師公會的法律顧問鍾登科律師，想
    說如果和被告解除契約，必須另外委任法律顧問，伊認為被
    告提出的價碼過高，一開始伊覺得是社友之間的熱心服務，
    因為以前在扶輪社之間的協助，好像都沒有提到費用，後來
    被告提到酬謝友人的費用，伊覺得有壓力，認為如果要有一
    個價錢的話，以律師談話費約1小時5,000元來算，還能接受
    ，伊那時提出兩種原則跟被告說明，因為高雄地方法院有提
    出預算分配，法律顧問大概多少錢，有一定預算，這樣才能
    確保每一個部份有達到一定的標準，當時法律顧問費大約6
    、70萬元，這是屬於預算的部份，如果在內容的部份，主要
    是協助未來執行工程招標文件審核，伊有告知被告，招標文
    件在網路上有很多範本可以引用，伊會去下載後，再請被告
    做潤飾，另外被告可能就要配合出席會議約2到3次，所以有
    告知工作內容、經費，大約需多少小時，應該是60幾萬內即
    可，但被告不同意，伊之後有跟甲○○、陳俊宏建築師一起
    去找被告議價，地點是在被告辦公室，討論的內容是因為後
    來還是有差距，所以甲○○、陳俊宏就先離開，因為伊跟被
    告還是社友，覺得這種場面蠻尷尬的，之後伊再繼續跟被告
    討論，希望能夠在費用上有機會再調整，那時也有討論到
    法官訪談費用的事，因沒有共識，伊之後有把這個事情報告
    地方法院及PCM計劃主持人己○○，後來提到酬謝友人各25
    萬元，甲○○認為還是太貴。伊有考慮更換律師，才請鍾登
    科律師報價，伊來跟己○○討論法律顧問的預算，之前以預
    算的分配表，經過核定的分配表大概是6、70萬，應該有不
    會超過100萬，如果100萬以內，能夠完成服務費用的簽訂，
    這樣對整體的進行沒有太大的需要就不必要更換法律顧問，
    如果超過的話，就要衡量，因為這樣，可能其他部分就沒辦
    法執行，只能跟被告撕破臉，伊有收到被告的催告函，內容
    有提及被告有提供設計、法律諮詢，但伊在做龐大的法院設
    計，不太可能因為被告的資訊，才會對法院有了解才能去做
    競圖，伊一定是已經有很多的網路上資料或招標資料，有一
    定的程度了解，因為業主說如果能在一定的額度之內跟被告
    達成協議最好，對整體的影響較小，經由伊與鍾登科接觸，
    及與業主討論結果，如果報酬在100萬之內就接受，所以在
    95 年8月13號與被告才以100萬元簽委任契約，於95年3月27
    日得標後迄95年8月13日跟被告簽約前，被告有向伊要求法
    律顧問的費用、酬謝人情的費用，酬謝人情費用是指酬謝與
    一個法官訪談，是關於法官生活環境訪談的費用，還有一個
    帶我們同事參觀臺中高分院的空間的人的費用，被告第一次
    提到經費時，伊即分析工作時數，及預算概念告知被告，且
    有說明工作量沒有這麼大，因為複委託是跟主契約走，主契
    約是3年，所以理論上複委託跟合約的關係一樣也是3年，但
    重點是工作內容量沒那麼大，被告主要的法律顧問工作是協
    助伊未來工程合約方面文字上的修飾及出席會議，伊最後向
    乙○○表明100萬元就是法律顧問費用，後來乙○○也就接
    受這個數額，至於這筆費用乙○○如何運用，伊不知道，在
    95 年8月13日簽立合約時，乙○○說應該還是要籌謝法官，
    伊當時覺得快失望等語甚明（參見本院卷第258頁至第278頁
    筆錄、同他字卷第8頁至第11頁筆錄、同偵卷第10頁、第11
    頁筆錄、第40頁、第41頁筆錄、第156至第158頁筆錄）。而
    證人丁○○上揭證述內容，核與下列事證相符：
 (1)被告自承：於95年5月17日，曾傳真報價單1份予丁○○，係
   按照招標金額10%收取752萬2千7百元報酬一情，已如上述，
   被告亦自承迄95年7月初，曾就報酬數額談到300萬至200萬元
   間等語（參見同他字卷第57頁筆錄），可徵，證人丁○○上
   揭證述：因與被告間就法律顧問報酬一事沒有共識，多次商
   討等語，應屬實情，且可探知，被告與證人丁○○間，就法
   律顧問報酬一事，認知落差相當大。
 (2)證人即丁○○建築事務所就「鳳山地院興建工程採購案」之
   協同計劃主持人甲○○建築師迭於偵查及本院審理時證述：
   伊曾在乙○○律師事務所，聽乙○○談及高報酬要求同時，
   乙○○當場也有說這筆費用是要給朋友的，這個談話過程，
   是伊親自聽聞的，乙○○當場是確切的說要給協助的朋友，
   他的態度很強硬說這筆費用一定要給那個朋友，丁○○在電
   子郵件中提及與伊跟陳俊宏建築師當日在跟乙○○談話的內
   容及過程包括談判破裂之情節，均符合，尤其乙○○確實有
   說要給付報酬給協助本案之朋友，在交涉過程中，乙○○要
   求給他朋友高額報酬時，伊等認為這樣不合理，所以才要求
   降價，有跟乙○○反應伊等有去訪價過，但是乙○○還是有
   談到要給朋友報酬，因為後來伊覺得談不下去，就跟陳俊宏
   建築師先離開，因被告所要求之報酬明顯不合理，故建議丁○○再另請法律顧問；由該次跟乙○○在事務所裡談判，這
   個事件的感受就覺得，乙○○藉由他所稱的朋友協助本件工
   程案來要求伊等給付更高的報酬，並以此要伊等接受他所提
   出的價碼等語（同偵字卷第67頁、68頁筆錄）、那次在乙○○事務所裡談判，乙○○確實有以法官友人的名義提報酬，
   伊認為乙○○是巧立名目等語（參見同偵字卷第77頁、78頁
   筆錄）；本案伊是合作團隊的成員之一，與丁○○有報酬關
   係，伊是負責建築設計，丁○○是整合建築設計、水電、結
   構、土木、景觀等等，伊之建築設計是在整個案子裡面其中
   的一部份。過程中丁○○有告知法律顧問報酬一事，他要再
   問問其他律師費用之收取，問伊有沒有認識的，因鍾登科律
   師是建築師公會臺中辦事處的顧問，就推薦給丁○○，請他
   傳真報價單，因為主事者是丁○○，後來就由他們自己去協
   談。於95年6月21日，伊有和丁○○、陳俊宏到被告事務所，
   丁○○希望伊和陳俊宏一起去，能和被告有協商的機會，可
   以把顧問費用降下來，當天並沒有談出具體結果，談到中間
   ，伊覺得幫不上忙就先離開了。從伊和丁○○合作鳳山地院
   案件開始，在得標後一段時間，丁○○有談到被告的問題，
   提及被告費用比他想像的費用還高，所以他和被告再協商中
   ，當時他並沒有說費用是如何計算。後來他有請伊去找其他
   律師，要做比價，之後丁○○還有說被告費用還是太高，所
   以要伊去被告事務所商談，就是希望起去的時候，可以跟乙○○協商把費用降下來，一起去殺價。之前伊有聽丁○○說
   有要給友人的費用，什麼時候提到的，記不清楚，只記得丁○○有反應說被告有要求額外的費用，當天在協商時，大概
   有提到這些費用，還有一些額外的費用要支出，應該是指給
   友人的費用，印象中，伊、陳俊宏、丁○○、被告討論報酬
   的時候，有提到友人的費用，乙○○自己有說，但數目是多
   少，伊不太記得，費用的總數是丁○○比較清楚，當天的討
   論有區分成兩筆費用討論，包含丁○○和友人的費用，但當
   時殺價是一起殺價，並沒有區分開來殺價，當時是希望能殺
   價到80萬元，當天並沒有談成，且伊幫不上忙，就先離開了
   ，參觀法院跟瞭解法官所說的法院需求，有可能是價錢殺不
   下來的原因，當天印象是被告態度很強硬說這筆費用一定要
   給他的朋友，當天被告是有很確切的說要給協助的朋友，但
   文字部分不確定，當天伊等有跟乙○○反應說這筆費用要給
   朋友是不合理的，當天沒有結論，有感覺在談判的過程中，
   被告有以他有介紹朋友的事情，要求伊等要接受他提出的價
   碼，因為整個編列的預算裡面，律師的費用支出是有一定的
   編列額度，雙方差距太大所以沒結論，伊記得被告希望200多
   萬到300多萬，確切數字沒有講的很清楚，丁○○是希望給被
   告80幾萬作報酬，伊有跟丁○○提過，參觀法院和去暸解
   法官意見等與法院需求是沒有關係的，在做設計部份，參觀
   是有些需要，可是實際上需要怎麼規劃，整個設計案是比較
   重要，伊在偵訊時，有提到說去乙○○律師事務所時，乙○○在談要求高報酬的同時，當場也有說這筆費用是要給朋友
   的，當時所述是實在等語（參見本院卷第221頁反面至第227
   頁筆錄），亦徵，證人丁○○前揭迭次證述：伊與被告間，
   就法律顧問報酬一事，認知落差相當大，還於95年6月21 日
   請證人甲○○一同出面議價，被告有提出應給付費用予提供
   法院使用者之建議、導覽法院廳舍之友人等語，核與證人甲○○上揭證詞相合，應屬實情。
 (3)而證人丁○○因無法接受被告提出含酬謝友人之法律顧問報
   酬數額，而在證人甲○○建議下，另找鍾登科律師詢價一情
   ，除前揭證人丁○○、甲○○互核相符之證述外，亦核與證
   人即臺中巿建築師公會法律顧問鍾登科律師證述：丁○○建
   築師在「鳳山地院興建工程採購案」得標後，有透過建築師
   公會的人來找伊，希望伊擔任這個標案律師，請伊估價，伊
   當時是報價每小時5,000元，報價之後，丁○○告知之前已經
   有找過乙○○律師公證（實應係認證），所以伊建議他繼續
   找乙○○做法律顧問，後來丁○○才告知乙○○一開始開價
   是在6、7百萬元左右，伊請他再和乙○○協商，丁○○後來
   告知乙○○說要讓他做法律顧問的話，費用就是6、7百萬元
   ，如果解除委任的話也要給他應得的報酬200萬元，另外還要
   給他100萬元，以便他酬謝2位法院的人，其中一人是法官，
   另外一位是不是法官不太清楚，後來伊還是建議他再和乙○○談，最後他告訴朱律師同意降到100萬元，經閱覽扣案之丁○○電腦內之e-mail資料，這是伊與丁○○的e-mail內容等
   語（參見同他字卷第77頁筆錄、同偵字卷第23頁筆錄）相符
   ，並有證人鍾登科律師於95年6月1日傳真群展國際法律事務
   所報價單1紙在卷可參（附於同偵卷第117頁、第118頁），則
   證人鍾登科證述其與丁○○親自接觸之過程，核與證人丁○○所證內容相符，可徵，證人丁○○確有因法律顧問報酬另
   外詢價情事，且時間應於95年6月1日之前某日甚明。
 (4)於96年5月8日，臺灣高雄地方法院檢察署因另案偵辦蔡添貴
   即上開「鳳山地院興建工程採購案」評選委員等人涉嫌違反
   貪污治罪條例案件，率同該署檢察事務官持臺灣高雄地方法
   院所核發之搜索票，在中興工程顧問公司、丁○○建築事務
   所、甲○○建築師事務所等數地點執行搜索後，於丁○○建
   築事務所查扣丁○○電腦，發現內有丁○○與本案相關電子
   郵件，而另案查扣一情，有搜索票、搜索扣押筆錄在卷可稽
   （附於同他字卷第12頁至第19頁），依該查扣信件內容，證
   人丁○○建築師結證：是伊與鍾登科律師電子郵件談話內容
   ，是自伊扣案手提電腦發出之電子郵件，是伊與乙○○律師
   接觸經過的詳載，因為伊要請鍾律師來擔任法律顧問，所以
   才會據實的報告跟乙○○商談之完整過程（參見同偵字卷第
   76 頁筆錄）、證人鍾登科律師證述：2006年7月16日丁○○
   寄鍾登科律師（即同他字卷第68頁至70頁）及丁○○於95年8
   月6日寄發予鍾登科律師，標題為「高雄鳳山法院標案法律服
   務委任契約書」電子郵件內容，確實是丁○○寄送，他確實
   有跟伊報告與乙○○接觸的來龍去脈等語（參見同偵字卷第
   78 頁筆錄），則本院自得直接以此等文書本身文字內容之解
   讀，來推論上揭證人丁○○、鍾登科證述內容是否屬實，自
   不待言。觀以下列3則電子郵件內容：於95年（即2006年）
   7 月16日丁○○寄予鍾登科律師之電子郵件內容載明：「鍾
   律師您好：我是丁○○建築師，昨天（2006年《誤載為2007
   年》7月15日）我接到朱律師電話，下週他會進行他的動作，
   我先將我與他接觸的狀況說明如下：『１第一次：扶輪社內
   例會.... 請他協助本案（忘了日期，約1、2月間）、２第二
   次：到台中地方法院做協議書認證（日期，如認證協議書）
   、３第三次：朱律師說他可以安排台中地方法院法官與我聊
   一下，到朱律師事office台中地方法院法官聊一下1.5小時（
   忘了日期，但當時感激社友之義助）、４第四次：他很熱心
   ，又安排台中高分院去看了一下內部（忘了日期，但當時感
   激社友之義助）、５我們仍然持續努力本案、６第五次：得
   標後，他要求讓他了解本案合約金額，之後要價10%之合約金
   額，強調一般15%，社友優待為10%，但我說明只有兩三次出
   席，工程合約我們依公共工程委員會版本修正，他再看一下
   ，只有如此，他不為所動，要660萬元、７第六次：我說明只
   有兩三次出席，我要求降價，他要660萬元、８第七次：我說
   明只有兩三次出席，我要求降價，他從660萬元慢慢降至3、4
   百元，最後我說200萬以內我和我Partners（甲○○/陳俊宏
   建築師）商量看看，尚未定論、９第八次：我Partners（甲○○/陳俊宏建築師）不同意以200萬元以內，我再到他那兒
   再談，尚未定論，我說我Partners（甲○○/陳俊宏建築師）
   一起來談、１０第九次：朱律師說帶那2位法官各一次見面談
   話，每位要謝50萬元，共100萬元，我和Partners（甲○○/
   陳俊宏建築師）十分震驚（但當時以為感激社友之義助，原
   來代價這麼高），我說如果如此，則通通共100萬元結束，雙
   方不再往來了，他果然是律師，先代要100萬元，看似同意，
   再說如果不和朱律師繼續執行，朱律師他200萬元解除，共
   300萬元，當場我Partners（甲○○/陳俊宏建築師）起身就
   走，雙方談判破裂，無協議，未定論，我又和朱律師談一會
   兒，才離開、１１第十次：朱律師找我談，當初答應的100萬
   元快給，和他執行部分快簽，無協議，無定論..... 我決定
   找你幫忙，不再顧慮社友情誼，這已是不理性的要索了（但
   當時以為感激社友之義助，原來代價這麼高）、１２第11次/
   前天星期五：我找朱律師談，說明我的決定，以上這樣了』
   ，他一定緊咬我答應下列事項１100萬元給2位法官各一次見
   面談話費，他緊咬我言而無信.. 那次當場我Partners（甲○○/陳俊宏建築師）起身就走，雙方談判破裂，無協議，無定
   論、２我說200萬元以內我和我Partners（甲○○/陳俊宏建
   築師）商量看看，尚未定論... 他會說我同意200萬元以內他
   來執行... 但.. 我說200萬以內我和我Partners（甲○○/陳
   俊宏建築師）商量看看，尚未定論，以上如此了，鐘律師，
   照你的方法吧....... 丁○○建築師0000-00-00-00:55pm」
   等語（參見同他字卷第68頁至70頁電子郵件原文內容）、
   鍾登科律師於95年8月4日回復丁○○之信件內容：「吳建築
   師惠鑒：附加檔是本人草擬之契約書，請吳建築師下載列印
   後表示意見。與朱律師之事件，不知吳建築師是否已與王建
   築師等人取得應如何處理之共識，若已有共識，是否可告知
   本人，以便本人開始進行相關作業」等語（參見同他字卷第1
   頁、第2頁電子郵件原件內容）、於95年8月6日丁○○寄發
   予鍾登科律師，標題為「高雄鳳山法院標案法律服務委任契
   約書」電子郵件：「鐘律師您好：合約部分我這兩天請王建
   築師過目後再傳給您，與朱律師之事件，不知吳建築師是否
   已與王建築師等人取得應如何處理之共識，若已有共識..，
   王建築師建議如果在25萬元內解決，他可接受，因為１當初
   我替朱律師做室內設計花了些人力時間，後雖沒再繼續，也
   沒有索取高額費用，當作社友之服務、２酬謝兩任法官各一
   次之碰面，25萬元已相當高了，已有共識，25萬元內解決等
   語（參見同他字卷第1頁電子郵件原件內容），依此3則電子
   郵件內容可知，與證人丁○○、鍾登科上揭證詞相符合，且
   證人甲○○前揭證詞亦已明白證述：丁○○在電子郵件中提
   及與伊、陳俊宏建築師當日與乙○○談話的內容及過程包括
   談判破裂之情節，均符合等語，再參核被告自承：丁○○個
   人稱可以接受法律顧問報酬費200萬元，可是要透過他的合夥
   對象也同意才行等語（參見同偵卷第136頁筆錄），亦與上開
   第電子郵件內容證人丁○○所載與被告接觸經過「８、９
   」所載之過程相符，足徵，前揭證人丁○○、鍾登科、甲○○證述內容與事實相符，均足予憑採。而經參酌上開電子郵
   件之通信日期係於95年7月16日，證人丁○○仍就法律顧問
   一事另行請教鍾登科律師觀之，足以佐證證人丁○○、甲○○上揭互核相符之證述，即：於95年6月21日一同至被告事務
   所就法律顧問報酬一事談判破裂等語係與事實相符，從而，
   證人丁○○與被告間，就法律顧問報酬一事，認知落差相當
   大的原因，應如證人丁○○所證：係被告確實有提出上開酬
   謝友人費用一事，令證人丁○○無法接受等語，為可採。且
   參核證人鍾登科律師上開於95年6月1日傳真群展國際法律事
   務所報價單1紙，可徵，證人丁○○上開證述：乙○○第一次
   提到經費時，伊即有分析乙○○律師的工作時數，伊有把這
   概念跟乙○○說明，有說工作量沒有這麼大等語（參見本院
   卷第277頁反面筆錄），係屬實情，而被告第一次提出酬謝友
   人費用之時間，應係證人丁○○於95年5月29日或同年月30日
   某日，丁○○就法律顧問費用一事前來「哲明法律事務所」
   與被告進行議價時，及證人丁○○、甲○○於同年6月21日一
   同至被告事務所議價時，均因被告有提出包含酬謝友人費用
   之高額法律顧問報酬，證人丁○○始均因無法接受而就法律
   顧問報酬問題，另外詢價甚明。
 (5)承上可知，因迄95年6月21日證人丁○○、甲○○至被告律師
   事務所就該採購案法律顧問報酬一事仍無共識，證人丁○○
   證述：寫電子郵件予鍾登科律師時，伊已考慮更換法律顧問
   ，因為被告報酬費用一直不下，本來伊已經有心理準備會很
   不愉快地撕破臉，並且有向業主即高雄地院及此採購案計劃
   主持人己○○報告及商討等語（參見本院卷第264頁正、反面
   、第265頁筆錄），應屬合情，且核與證人己○○迭次證述：
   被告有提及要換律師等語（參見同偵卷第42頁筆錄）；伊係
   中興工程顧問公司辦理高雄地院發包鳳山地院興建工程的專
   案管理技術服務計劃主持人，主要是協助業主處理工程推動
   的工作，內容包含建築師徵選工作，要寫一些招標文件，之
   後針對建築師的工作內容進行成果審查和督導，施工後會派
   督導的工程師在現場作品管工作。本件丁○○建築師在執行
   過程中曾打電話給伊，複委託部份的人員能否更動，伊有說
   儘可能不要，如果要更動的話，一定要敘明理由或原因，然
   後他告知現在複委託裡面有某個律師有獅子大開口，跟他要
   好幾百萬的服務費，因當初招標文件的費用是我們整個團隊
   在擬訂的合理費用，以高雄地院這個案子的規模，律師在裡
   面所扮演的角色，當初報酬設計範圍大概是50幾萬到80幾萬
   ，原則上不會超過100萬等語（參見本院卷第285頁反面、第
   287 頁至第288頁筆錄）、證人即高雄地院就上開採購案之承
   辦人丙○○證述：伊原來在高雄地院擔任法官助理，有參與
   鳳山地院興建工程，是這個案子的承辦人，是聯絡窗口，原
   則上廠商或得標的丁○○都要和伊聯絡，和丁○○所訂立的
   規劃設計案契約，裡面所提供複委託部分，包括法律顧問可
   否變更、變更的程序為，依契約書約定，要先提的人選，提
   出一個原因，到底為什麼要換，如果要換的話，當然要提出
   和原來提供的顧問資格要相當，大概是這樣的程序，先提出
   ，再由顧問公司審核之後，它會提出一個建議，我們就會請
   示院內做一個裁示，如果院內裁示不同意的話，就不能變更
   等語，伊後來曾接到朱律師電話，想要法院和丁○○的一些
   契約文件，伊告知應該向丁○○要，僅傳真一張丁○○當時
   投標的服務建議書裡面的關於律師報酬估計表給被告，後來
   己○○有打電話給伊，提及好像有糾紛，如果糾紛沒有談好
   ，可能要更換法律顧問，丁○○亦有向伊反應就法律顧問複
   委託遇到的問題，有說報酬費用太高等語（參見本院卷第279
   頁、第280頁正、反面、第282頁反面筆錄）相符，並有被告
   自承曾於95年7月21日對丁○○提出給付報酬催告函1份（附
   於本院卷第319頁），則證人丁○○上開證述：無法接受被告
   提出之報酬數額，已作好更換法律顧問準備等語，與事實相
   符。
 (6)被告雖否認有要求法律顧問報酬應附加酬謝友人費用一情，
   辯稱：係因丁○○在伊報價之前，未告知具體服務項目，更
   未告知投標時，呈報業主審查之人力計畫表有法律顧問費編
   列之預算，伊是審酌該法律顧問期間長達3年，伊須另複委任
   一名律師專責辦理，期間亦有提供丁○○相關法院設施意見
   等，伊所提出均是合理之報酬云云。惟因證人丁○○已明確
   證述：有跟被告提及工作量沒有那麼大等語（參見本院卷第
   260頁反面筆錄），且其前揭證詞已明白證述：有跟被告說明
   ，因為高雄地方法院有提出預算分配，法律顧問大概多少錢
   ，有一定預算，這樣才能確保每一個部份有達到一定的標準
   ，當時法律顧問費大約6、70萬元，這是屬於預算的部份，主
   要工作內容是協助未來執行工程招標文件審核，伊有告知被
   告，招標文件在網路上有很多範本可以引用，伊會去下載後
   ，再請被告做潤飾，另外被告可能就要配合出席會議約2到3
   次等語，均已如前述，並有證人丁○○上揭早於95年5月26日
   上午11時，即傳真此採購案法律顧問委任事項範圍為：「法
   律顧問一人，大學以上學歷，具備律師執業資格。提供政府
   採購、契約內容、工程法律等相關問題之諮詢，並須配合參
   加與採購、招標、簽約及業主指定為本工程所必須之相關會
   議」等語傳真文件1份在卷可稽，而經核證人丁○○上揭委託
   被告處理事務之內容，確實是該「鳳山地院興建工程採購案
   」法律顧問負責事項，此有高雄地院於98年3月25日函覆本院
   ：該工程採購案，於95年3月27日進行公開評選及議價，由丁○○事務所得標，並於當日簽訂契約等語（參見附於本院卷
   第67頁函文內容），並附上該契約書1份供參，而觀之該「鳳
   山地院興建工程採購案」契約內容，其中第九條履約管理第
   15項一般性規定有關協力廠商執行本契約服務工作，其中法
   律顧問確實明文規定：「一人，大學以上學歷，具備律師執
   業資格。提供政府採購、契約內容、工法律等相關問題之諮
   詢，並須配合參加與採購、招標、簽約及業主指定為本工程
   所必須之相關會議」等語（參見附於本院卷第123頁該契約內
   容）。而政府為建立政府採購制度，依公平、公開之採購程
   序，提升採購效率與功能，確保採購品質，已於87年5月27日
   公布政府採購法，且明定適用機關之範圍政府機關、公立學
   校、公營事業辦理採購依本法之規定，無非希望能透過公平
   合理之程序，尋求適當之廠商，以合理之價格，提供適當品
   質之工程，被告身為律師，自當知稔。而本「鳳山地院興建
   工程採購案」係採公開招標，被告對於證人丁○○建築事務
   所擬參與投標一事亦知情，則丁○○參與投標前，自應評估
   專案管理成本，並考量建造預算經費及未來結算金額，預設
   投標折數百分比，以預擬出適當、合理之金額，以利決標，
   否則，沒有精實核算費用，日後苟順利得標，將如何確保該
   採購工程之效率及品質，從而，證人丁○○身為該採購之投
   標人、決標人及就該採購案法律顧問之委任人，自當知悉委
   託法律顧問處理事務之內容及其合理之報酬，所謂委任法律
   關係，係委任人委託受任人處理事務，經受任人允為處理之
   契約，證人丁○○既委任被告處理事務，實難想像會未告知
   日後應處理事務之內容，證人丁○○上揭證詞自符常情且有
   書證可佐，足以憑採。被告辯稱：丁○○未告知具體服務項
   目云云，顯屬事後卸責之詞，不足憑採。
 (7)而依上揭理由１所述，本案係證人丁○○主動邀請被告於其
   得標後擔任該「鳳山地院興建工程採購案」之法律顧問，雙
   方並簽立合作協議書且經認證在案，可見委任人丁○○一開
   始對於被告是信任的，而本案之查獲，並非因委任人丁○○
   之告訴，係因經檢警實施搜索或扣押時，發現另案應扣押之
   物亦得扣押，在丁○○電子郵件中發覺始簽分偵辦，已如前
   述，而證人丁○○甚且在案發後，明白表示不對被告提出詐
   欺告訴（參見同他字卷第11頁筆錄），可徵，證人丁○○並
   無誣陷被告之動機，其前開證詞又經查與事實相符，自均足
   以憑採。被告在議價過程中，確實有提出酬謝友人費用一情
   ，已可證明。
 (8)因被告自承其友人沒有要求報酬等語（參見同他字卷第56頁
   筆錄）、核與證人劉正中、林宇光均證述沒有要求任何報酬
   等語（參見同他字卷第61頁反面、第62頁筆錄、第64頁反面
   第65頁正、反面筆錄）相符，則被告在受託擔任法律顧問，
   就報酬議價過程中，在明知前揭劉正中法官及林宇光主任，
   僅係基於朋友關係，單純、熱心地為前揭意見提供及介紹參
   觀法院，並不需任何酬謝之情況下，仍提出委任人即證人丁○○應給付酬謝友人費用云云，顯然有傳遞與事實明顯不符
   之資訊予委任人丁○○，自有使委任人產生錯誤認知之可能
   ，其所為自屬施用詐術行為甚明。
（二）被告有為自己不法所有意圖之理由：
    承上所述，因被告自承其友人即劉正中、林宇光沒有要求報
    酬等語、而證人劉正中、林宇光亦均證述沒有要求任何報酬
    等語可知，被告在議價過程中提出委任人丁○○應給付酬謝
    友人費用之說詞，無非想藉此索取較高額之法律顧問報酬，
    其所為當然有為自己不法所有之意圖，亦甚明確。
（三）被告所為構成詐欺取財未遂之理由：
    依前揭經證明之事實，即被告有為自己不法所有之意圖，在
    受託擔任法律顧問，就報酬議價過程中，有傳遞與事實明顯
    不符之資訊予委任人丁○○，有使委任人產生錯誤認知可能
    之施用詐術行為，惟最終結果，委任人丁○○並未因此陷於
    錯誤而交付財物之理由為：
１、證人丁○○已明確證述：伊仍同意於95年8月13日，與被告
    就本件採購案法律顧問委任一事簽約，有兩個原因，因為伊
    和被告是社友關係，總是比較不希望相處之間就這麼撕破臉
    ，第二個因素是因為和被告談了這麼多次，被告後來也願意
    接受底線100萬元，且伊花了這麼多心力，必須要控制全案
    的每一個環節，所以伊覺得是可以接受，雖然更換法律顧問
    手續不麻煩，伊仍委任被告處理本件法律顧問事務等語（參
    見本院卷第276頁正、反面筆錄）。
２、證人丁○○先前已明白證述，被告所謂之友人即劉正中法官
    及林宇光主任分別就使用者之意見提供及介紹參觀法院設施
    ，認知是社友間之熱心安排（參見本院卷第259頁反面筆錄
    、第261頁），且對伊助益不大（參見同偵卷第157頁筆錄）
    ，認被告提出之高額酬謝友人費用一事，沒辦法接受，才有
    多次議價情形（此已證明如前），核與證人即丁○○建築事
    務所人員謝佩璇證述：設計法院時已有自動蒐集資料，網路
    上、書上都有，這部份伊自己有能力解決，不用乙○○幫忙
    ，法院是公共建築物，他的設備、停車位需要符合一定的規
    定，伊都是依法規需求去設計，若業主需要多一點，伊也會
    配合，不知道為什麼乙○○會認為其有提供專業的意見等語
    （參見偵卷第155頁筆錄）、及證人蕭智夫證述：針對法院
    配置的設計部分，伊在投標競標時就會自去各法院網站蒐集
    了，伊自己有這個能力，不需要別人協助等語（參見同偵卷
    第156頁），可認證人丁○○自始即知所要求之包含酬謝友
    人費用之法律顧問報酬即不合理，且計算基礎除與客觀標準
    相差甚大外，就本件工程設計案總體金額而言，亦顯失比例
    ，才會因沒法接受被告提出之報酬數額而有多次議價情形，
    甚至考慮更換律師情形產生。
３、因證人丁○○已另向鍾登科律師詢價，有前開報價單1份可
    參及與證人己○○、丙○○商討結果，認法律顧問報酬在
    100萬以內是可接受之範圍，亦有上開證詞可佐，參酌證人
    甲○○證述：伊陪同丁○○前去乙○○事務所商談議價顧問
    費用時，費用是有包含乙○○及其法官朋友，當天不歡而散
    ，伊先離開，所以那一次是沒有結論的，最後是由丁○○商
    定以100萬法律顧問費作總結，因為伊等當時也有考量到，
    如果要解約，還要法院那邊同意，還有很多程序要走，要重
    新簽約，而且所簽定新的法律顧問還要經過法院的同意及認
    證，事後還要跟新的顧問商談所有工程的事情等語（參見同
    偵卷第77頁筆錄），可知，證人丁○○因先前多方徵詢結果
    ，已評估100萬元係就本採購案法律顧問報酬能接受之範圍
    甚明，其上開明確證述：仍同意於95年8月13日，與被告就
    本件採購案法律顧問委任一事簽約，是顧及社友關係，及被
    告願意接受其底線100萬元等語，應可採信。
４、且觀以被告與丁○○於95年8月13日簽訂委任契約，約定：
  「一、甲方（即丁○○建築師）委任乙方（即被告乙○○律師
        ）於2006年11月起至2007年7月間審查甲方提出之合約
        草案，並委任乙方參與業主所召開之三次會議。上開二
        項委任，若超過貳佰小時，應另行計費，或甲方另有額
        外需求者，應另行委任乙方處理，律師時數費用皆依台
        中律師公會所定之律師談話費率收費。
    二、甲方就第一項委任事項應支付乙方新台幣壹佰萬圓整，
        付款方式為2006年11月15日前支付伍拾萬元，2007年3
        月15日支付貳拾萬元，2007年5月15日支付貳拾萬元，
        2007年7月15日支付拾萬元。如有一期未依限支付，視
        為全部到期。
    三、甲方應期前提供所有欲由乙方審查之文件，由乙方負責
        審查。乙方得由自己或複委任本所其他律師執行委任事
        項。」等語觀之，該受託事務計酬標準，與前揭證人丁○○向鍾登科律師詢價，鍾律師所提之報價單內容就收費標
    準是相符的；而受託事務內容亦與證人丁○○前揭證述法律
    顧問負責事項相合，亦核與證人己○○證述：「本案法律顧
    問應負責的範圍，是建築師完成設計，然後上網完成工程契
    約文件或招標文件時，這個部份建築師以工程的角度完成之
    後，希望建築師能夠由律師來幫他做法律上的審閱，所以本
    件法律服務要發生的時間大概會是在95年3月份就要發生，
    後來因為院方年度預算編列的問題，所以整個設計的完成到
    了95年5月才完成設計，設計完後才會準備招標文件，所以
    按照實質的狀況會是在95年的5、6、7、8月那幾個月發生，
    也就是建築師什麼時候提出招標文件，那時候會發生律師服
    務的標的。至於與廠商糾紛要看工程發包之後才會發生的，
    但
    本件並沒有到此階段」等語（參見本院卷第289頁反面筆錄
    ）相符。從而，被告受託處理事務範圍及其收費報酬自係在
    委任人即丁○○可接受情形下，雙方意思合致簽立該委任契
    約，應甚明確。公訴意旨認係被害人丁○○陷於錯誤，而自
    始即誤信必須給付法官報酬，並因始終認知應給付法官談話
    及參觀法院之報酬，最終方與被告達成100萬元合意等語，
    應與事實不符。
５、事後於96年5月間，委任人丁○○建築師因本件工程弊案遭
    羈押，於96年7月27日高雄地院遂與丁○○終止該委託規劃
    設計及監造契約一情，業經高雄地院函覆說明在卷（參見偵
    卷48頁、本院卷第67頁高雄地院回覆函文內容），公訴人認
    被告締結該委任契約書，惟於期間從未提供任何法律服務或
    意見，而推認上開契約書純係為解決與被告間對於報酬款項
    之糾紛一情，應屬誤會。而公訴人提出哲明法律事務所95年
    12月6日之收據（附他字卷第89頁）、96年3月6日請款單、
    支票號碼CU0000000號支票兌現往來明細等，用以證明已支
    付被告50萬元之款項之事實，惟此乃被告依約行使權利，委
    任人丁○○依約給付報酬甚明，自非丁○○受詐騙而給付財
    物，亦甚明確。
（四）綜上所述，被告受任處理事務過程中，有不法取得財物之
      意思，以訛稱委任人應給付酬謝友人費用而實施詐欺行為
      ，事證明確，雖委任人即證人丁○○最後未陷於錯誤而為
      財產上之處分，係屬未遂，仍應依法論科。
參、論罪科刑部分：
一、按刑法第339條之詐欺罪，其成立固以行為人有施用詐術之
    行為為必要。所謂詐術，係指傳遞與事實不符合之資訊，進
    而使相對人有產生錯誤認知之可能。又是否為詐術行為，是
    否已著手於詐術行為，應從相關行為整體觀察，至有無實際
    獲取財物或不正利益，係既、未遂問題，與是否成立詐欺罪
    或利用職務上之機會詐取財物罪無涉（最高法院90臺上第77
    81號裁判意旨參照號）。
二、核被告所為，係犯刑法第339條第3項、第1項之詐欺取財未
    遂罪。並應按未遂犯之刑減輕之。公訴意旨認被告本件犯行
    成立詐欺取財既遂罪，容有誤會，因刑事訴訟法第300條所
    謂變更法條，係指罪名之變更，而同一犯罪之未遂犯及既遂
    犯，僅屬行為階段上之區分，性質上罪名並無不同，無涉應
    否變更起訴法條問題，附予敘明；另公訴意旨認被告意圖為
    自己不法所有之犯意起於犯罪事實一，與本院認定起於犯罪
    事實二不同，亦併予敘明。而被告前後幾次施詐行為，時間
    緊接，侵害同一之法益，各行為之獨立性極為薄弱，依一般
    社會健全觀念，在時間差距上，難以強行分開，顯係基於接
    續犯意為之，為接續犯，論以一罪。
三、另按刑法及刑法施行法係於94年2月2日經總統修正公布，並
    於95年7月1日施行，本案被告接續行為終了日係95年8月13
    日，並無新舊法比較問題，併予敘明。
四、爰審酌被告犯罪之動機、目的、犯罪之手段，及其生活狀況
    、品行、智識程度、及被告身為律師，竟思索取高額報酬而
    設詞詐財，所為嚴重影響委任人之權益，及損害律師形象，
    暨犯罪後否認犯行之態度等一切情狀，量處如主文所示之刑
    。
五、另因本件被告犯罪時間係在96年4月24日以前，且刑法第339
    條第1項之罪雖為該條例第3條所列罪名，但其宣告刑在有期
    徒刑1年6月以下，合於中華民國96年罪犯減刑條例減刑之規
    定，應依該條例規定減其宣告刑2分之1，並諭知易科罰金之
    折算標準。
據上論斷，應依刑事訴訟法第299條第1項前段，第339條第3項、
第1項、第25條第2項、第41條第1項前段、刑法施行法第1條之1
第1項、第2項前段，中華民國96年罪犯減刑條例第2條第1項第3
款、第7條、第9條，判決如主文。
本案經檢察官戊○○到庭實行公訴。
中    華    民    國    98    年    7     月    8     日
                  刑事第八庭    審判長法  官  黃家慧
                                      法  官  黃炫中
                                      法  官  黃賢婷
以上正本證明與原本無異。
如不服本判決，應於送達後十日內向本院提出上訴狀（須敘述具
體理由並附繕本），上訴於臺灣高等法院臺中分院。
上訴書狀如未敘明理由，須於上訴期間屆滿後二十日內補提理由
書於本院。
                                      書記官  江美琪
中    華    民    國    98    年    7     月    8     日


司法院資訊處製作；財團法人民間司法改革基金會備份。
